臺灣桃園地方法院刑事判決　　　　　　　97年度訴字第1200號
公　訴　人　臺灣桃園地方法院檢察署檢察官
被　　　告　楊進龍
選任辯護人　羅美鈴律師
　　　　　　劉世興律師
被　　　告　林資洋
選任辯護人　陳俊隆律師
被　　　告　廖志得
選任辯護人　左自奎律師
被　　　告　王朝陽
指定辯護人　劉世興律師
被　　　告　莊邵民
選任辯護人　邢越律師
被　　　告　袁有龍
　　　　　　翟永祥
上　一　人
選任辯護人　莊守禮律師
被　　　告　范駿庭
　　　　　　許銘翔
　　　　　　許嘉修
　　　　　　徐文淼
　　　　　　　　　　1
上　一　人
選任辯護人　劉世興律師
上列被告因組織犯罪防制條例等案件，經檢察官提起公訴（97年
度偵字第15054 號、97年度偵字第21650 號），本院判決如下：
    主  文
楊進龍、王朝陽、廖志得、林資洋、翟永祥、袁有龍、許嘉修、
許銘翔、莊邵民、徐文淼、范駿庭被訴組織犯罪防制條例部分均
無罪。
    理  由
一、公訴意旨略以：被告楊進龍於民國96年間發起主持3 人以上
    ，擔任具有內部管理結構，以涉犯重利、暴力討債及恐嚇等
    犯罪為宗旨，而其成員從事犯罪活動具有集團性、常習性、
    脅迫性及暴力性之組織，以上、下隸屬指揮制度，立定獎金
    派發策勵旗下組織成員從事經營地下錢莊，為使其組織獲取
    更多不法暴利，乃指揮、教唆其下組織成員從事暴力討債、
    恐嚇、妨害自由、傷害等不法犯行脅迫不特定借貸人，以達
    順利收回放款之本金及高額利息之目的。該組織係以報紙分
    類廣告「身分證1-12萬0000-000-000」借款廣告或以張貼分
    類廣告貼紙「鈔好借、立即放款新臺幣（下同）1-20萬免押
    免保、0000-000-000」，吸引不特定被害人前來借貸，並以
    每10日為1 期限、違法高利借貸月息高達45分利，並於第1
    次借貸扣除頭款利息後再給予借貸人。其組織內部結構及上
    下屬關係如下：被告楊進龍綽號龍哥，為該組織實際出資、
    操縱該組織幹部成員，經營地下錢莊，每月5 日，先後在桃
    園縣平鎮市○○街101 巷12弄14號6 樓及桃園縣中壢市○○
    ○街6 號10樓處所，以組織獲得不法利益以6 比4 之比例分
    派予成員，並在大陸及臺灣地區明確操控該組織犯罪行為之
    方向及策略，並唆使其下成員潑漆或以3 秒膠破壞門鎖，藉
    此恫嚇被害人及其家屬致使心生畏懼，迫使出面償還債務。
    被告王朝陽原為被告楊進龍為擴展幫派組織勢力，派遣至宜
    蘭縣、市地區，經營組織分部從事放款、暴力討債等犯行之
    幹部，近期受被告楊進龍指示移師桃園縣地區與原組織合併
    後，為新任總管，負責定期向被告楊進龍報告帳務及指揮旗
    下成員放款及暴力討債。高清義原為該組織之總管，負責定
    期向楊進龍報告帳務及指揮旗下成員放款及暴力討債，嗣因
    王朝陽調回桃園地區後，始專責放款及收款業務。范姜春芳
    （另為不受理判決）、許人元（未經起訴）及被告廖志得、
    林資洋、翟永祥、袁有龍、許嘉修、許銘翔、莊邵民、徐文
    淼、范駿庭、林啟宇（另行審結）則負責刊登報紙借款廣告
    、張貼借款小廣告、放款、收帳及暴力討債等工作，共同達
    成該組織之不法目的云云，因認被告楊進龍涉犯組織犯罪防
    制條例第3 條第1 項前段之發起組織罪嫌、被告王朝陽、廖
    志得、林資洋、翟永祥、袁有龍、許嘉修、許銘翔、莊邵民
    、徐文淼、范駿庭均涉犯組織犯罪防制條例第3 條第1 項後
    段之參與犯罪組織罪嫌。
二、按犯罪事實應依證據認定之，無證據不得認定犯罪事實；又
    不能證明被告犯罪者，應諭知無罪之判決；刑事訴訟法第15
    4 條第2 項、第301 條第1 項分別定有明文。又犯罪事實之
    認定，應憑證據，如未能發現相當證據，或證據不足以證明
    ，自不能以推測或擬制之方法，以為裁判基礎。次按認定不
    利於被告之事實，須依積極證據，苟積極證據不足為不利於
    被告事實之認定時，即應為有利於被告之認定，更不必有何
    有利之證據（參照最高法院30年上字第816 號判例意旨）。
    再按刑事訴訟法上證明之資料，無論其為直接證據或間接證
    據，均須達於通常一般之人均不致於有所懷疑，而得確信其
    為真實之程度，始得據為有罪之認定，倘其證明尚未達到此
    一程度，而有合理之懷疑存在時，致無從形成有罪之確信，
    根據「罪證有疑，利於被告」之證據法則，即不得遽為不利
    於被告之認定（參照最高法院76年台上字第4986號判例意旨
    ）。
三、公訴人認被告楊進龍涉犯本件發起犯罪組織罪嫌，被告王朝
    陽、廖志得、林資洋、翟永祥、袁有龍、許嘉修、許銘翔、
    莊邵民、徐文淼、范駿庭涉犯本件參與犯罪組織罪嫌，無非
    係以被告楊進龍、王朝陽、廖志得、林資洋、翟永祥、袁有
    龍、許嘉修、許銘翔、莊邵民、徐文淼、范駿庭之供述，證
    人李榮木、劉梅嬌、陳阿臺、黃柏凱、徐安蘭、沈鳳金、詹
    漢祿、劉銘鎮、彭建財、黃俊德、藍青田、邱陳初玉、洪藝
    華、邱傳振、趙展璋、王連豐、陳賜記、林易宣、廖淑雅、
    張滿華、葉良銀、張國勳、吳秋蘭、黃鄭美女、王羿晴、洪
    美娟、林添興、劉子瑄、羅國雄、劉劍亭、黃志文、黃崇奕
    、葉佩芸、羅運棋、陳聰德、葉佐雄、黃淑卿、謝聰明、劉
    興中、徐嘉駿、張書瑟、何金水、許銘維、吳鑫德、林岑澤
    、邱淑勤、陳壬豪、謝明道、黃華閔、劉梅芬、黃麗珍遭重
    利、恐嚇等經過之證述，及通訊監察譯文，扣案之自由時報
    之廣告、本票、借據、帳冊、身分證影本為其主要論據。訊
    據被告楊進龍、王朝陽、廖志得、林資洋、翟永祥、袁有龍
    、許嘉修、許銘翔、莊邵民、徐文淼、范駿庭均堅決否認有
    本件之發起或參與犯罪組織犯行。被告楊進龍辯稱：伊無幫
    派背景，與其他被告間亦無上下從屬關係，伊僅是提供資金
    當金主，以分類廣告吸引他人借貸，但此均非以幫派名義為
    之，且地下錢莊亦無幫規等語；被告王朝陽辯稱：楊進龍擔
    任地下錢莊金主，從事放款業務，但伊等並無組織人員名冊
    、入會儀式、幫規等，放款目的係為賺錢，並非組織去打架
    或犯罪等語；被告林資洋辯稱：伊非竹聯幫忠堂的成員，僅
    係負責張貼借款的廣告，並未加入幫派等語；被告廖志得辯
    稱：伊係從事放款業務，未參加犯罪組織，亦未聽過竹聯幫
    忠堂之幫派等語；被告袁有龍辯稱：伊未參加暴利討債集團
    ，刊登廣告係以自己之名義為之，伊未參加組織等語；被告
    莊邵民辯稱：伊未參加暴利討債集團，亦與被告楊進龍不熟
    ，伊雖有去刊借款廣告，但並未參與組織等語；被告翟永祥
    辯稱：伊非幫派份子，僅係自己做放款等語；被告范駿庭辯
    稱：伊當初僅係做放款，並非幫派等語；被告許銘翔辯稱：
    伊僅係幫忙貼貼紙，並非幫派成員等語；被告許嘉修辯稱：
    伊單純貼廣告貼紙，並非幫派份子等語；被告徐文淼辯稱：
    伊是當工讀生幫忙貼廣告，但並非參與組織等語。
四、經查：
  (一)程序部分：
    1.按組織犯罪防制條例第12條第1 項中段規定：「訊問證人
      之筆錄，以在檢察官或法官面前作成，並經踐行刑事訴訟
      法所定訊問證人之程序者為限，始得採為證據」，此為刑
      事訴訟證據能力之特別規定，且較92年2 月6 日修正公布
      ，同年9 月1 日施行之刑事訴訟法證據章有關傳聞法則之
      規定更為嚴謹，自應優先適用。依上開規定，證人於警詢
      時之陳述，於違反組織犯罪防制條例案件，即絕對不具證
      據能力，無修正後刑事訴訟法第159 條之2 、第159 條之
      3 及第159 條之5 規定之適用，不得採為判決基礎（最高
      法院97年度台上字第1727號判決意旨參照）。依上開說明
      ，相關證人於警詢中所述，就公訴人起訴被告楊進龍、王
      朝陽、廖志得、林資洋、翟永祥、袁有龍、許嘉修、許銘
      翔、莊邵民、徐文淼、范駿庭犯組織犯罪防制條例犯行部
      分，即絕對不具證據能力。又我國刑事訴訟法基於證據裁
      判主義及證據能力之規定，得以作為認定犯罪事實之依據
      ，以有證據能力之證據為限，惟於審判期日證人所為陳述
      與審判外之陳述相異時，可提出該證人先前所為自我矛盾
      之陳述，用來減低其在審判時證言之證明力，此種作為彈
      劾證據使用之傳聞證據，因非用於認定犯罪事實之基礎，
      不受傳聞法則之拘束。因此，被告以外之人於審判外之言
      詞或書面陳述，雖不得以之直接作為證明犯罪事實存否之
      證據，但非不得以之作為彈劾證據，用來爭執或減損被告
      、證人或鑑定人陳述之證明力（最高法院97年度台上字第
      1093、1981號判決意旨參照）。是被告即證人莊邵民及相
      關證人於警詢中所述，固無證據能力，但仍得作為彈劾證
      據。
    2.按被告以外之人於偵查中向檢察官所為之陳述，除顯有不
      可信之情況者外，得為證據，刑事訴訟法第159 條之1 第
      2 項定有明文。證人林惠美、黃麗珍、邱傳振、徐安蘭、
      黃華閔、廖學誠、李榮木、B1、陳阿臺、黃柏凱、詹漢祿
      、劉銘鎮、彭建財、黃俊德、藍青田、邱陳初玉、洪藝華
      、趙展璋、王連豐、陳賜記、林易宣、廖淑雅、張滿華、
      葉良銀、張國勳、吳秋蘭、黃鄭美女、王羿晴、洪美娟、
      林添興、劉子瑄、羅國雄、鍾錦泉、劉劍亭、邱瑞松、黃
      志文、黃崇奕、葉佩芸、羅運棋、陳聰德、葉佐雄、黃淑
      卿、謝聰明、劉興中、徐嘉駿、張書瑟、何金水、張孝強
      、許銘維、吳鑫德、林岑澤、邱淑勤、林維貞、陳柏均、
      范姜春芳，證人即被告楊進龍、廖志得、林資洋、袁有龍
      、許嘉修、許銘翔、徐文淼、范駿庭於檢察官偵查中之陳
      述（證人即被告楊進龍、廖志得、林資洋、袁有龍、許嘉
      修、許銘翔、徐文淼、范駿庭於檢察官偵查中關於其餘被
      告是否參與組織犯罪之陳述，對其餘被告而言，本質上係
      屬證人），查無顯不可信之情況，被告等及辯護人亦未指
      出並證明證人之證言有何顯不可信之情況，依刑事訴訟法
      第159 條之1 第2 項規定，上開證人於檢察官訊問時所為
      之陳述，自有證據能力。且本件審理時已傳喚證人黃麗珍
      、黃華閔、B1、陳阿臺、彭建財、黃俊德、葉佩芸、陳聰
      德、黃淑卿、邱淑勤，被告即證人楊進龍、王朝陽、廖志
      得、林資洋、許嘉修，使其餘被告等及辯護人等有行使反
      對詰問權之機會，上開證人於檢察官偵查中之陳述，自得
      為證據。
  (二)實體部分：
    1.按犯罪組織，係指三人以上，有內部管理結構，以犯罪為
      宗旨或以其成員從事犯罪活動，具有集團性、常習性及脅
      迫性或暴力性之組織，此為組織犯罪防制條例第2 條定有
      明文。且該組織應具備其中「集團性、常習性及脅迫性」
      ，或其中「集團性、常習性及暴力性」項，始構成該條例
      所稱之犯罪組織。所謂「內部管理結構」者，是指一個組
      織之內，彼此之間有分工合作之關係，互有參與組織之認
      識，而具有歸屬性、指揮性或從屬性等關係者，並在於顯
      示犯罪組織之內部層級管理之特性，以別於一般共犯或結
      夥犯之組成。另所謂「集團性」、「常習性」及「脅迫性
      」或「暴力性」等特性，乃犯罪組織表彰於外之組織性質
      。自集團性而言，除應要有三人以上外，該組織須有內部
      管理結構，主持人與成員間應有層級之分，且組織本身亦
      不因主持人或其他管理人或成員之更換而有所異同；自常
      習性而言，該組織之存續，在時間上具有永久性，且並非
      為某一特定犯罪，或某特定人士而組成；而自脅迫性、暴
      力性而言，該組織成立之目的係以不正當手段從事某種類
      或不特定種類之犯罪為目的。是須以3 人以上，有內部層
      級管理之特性，而以企業化、組織化實際從事犯罪行為者
      ，始可認為犯罪組織（最高法院91年度台上字第3844判決
      可參）。
    2.本件公訴人起訴被告楊進龍於96年間，成立以涉犯重利、
      暴力討債及恐嚇等犯罪為宗旨之組織，由被告王朝陽、廖
      志得、林資洋、翟永祥、袁有龍、許嘉修、許銘翔、莊邵
      民、徐文淼、范駿庭等人先後加入為竹聯幫忠堂之成員。
      然被告楊進龍、王朝陽、廖志得、林資洋、翟永祥、袁有
      龍、許嘉修、許銘翔、徐文淼、范駿庭等人均否認成立、
      參與竹聯幫忠堂之組織，公訴人亦未提出證據證明被告楊
      進龍係於何時、何地成立該犯罪組織，且對於被告王朝陽
      、廖志得、林資洋、翟永祥、袁有龍、許嘉修、許銘翔、
      莊邵民、徐文淼、范駿庭究係如何加入該組織？有何儀式
      、幫規？渠等於何時、何地加入該組織？均未能予以舉證
      。
    3.被告莊邵民於本院審理時陳稱：地下錢莊之成員中，伊僅
      認識范姜春芳、廖志得、徐文淼、林資洋，其餘成員並不
      認識，係范姜春芳交代伊去收款，廖志得告訴伊去何處貼
      貼紙，伊不認識楊進龍等語（見本院97年度訴字第1200號
      卷五第195 頁至第196 頁），核與被告楊進龍所陳稱：伊
      與僅認識王朝陽、高清義、范姜春芳、廖志得、袁有龍、
      翟永祥，工讀生部分流動性高，伊不太清楚等語（見97年
      度偵字第21650 號卷一第59頁），被告王朝陽亦稱：伊對
      林資洋、廖志得、莊邵民、袁有龍並無印象，成員要退出
      就退出，只要帳交代清楚即可等語（見本院97年度訴字第
      1200號卷五第82頁），被告袁有龍則陳稱：伊很少跟其他
      成員接觸等語（見97年度偵字第21650 號卷B 第123 頁至
      第124 頁），從上揭陳稱可知，則被告間之聯繫並不頻繁
      、緊密，被告楊進龍如何指揮、操縱組織成員仍屬不明，
      是否具有指揮性、從屬性之關係，尚屬可疑，且該地下錢
      莊之各成員間，彼此互不熟識，其分工合作之關係不明，
      亦非互有參與組織之認識，對於進入該地下錢莊、或離開
      該地下錢莊，亦無明顯之限制，可見其等對於該「組織」
      亦無歸屬性，其該「組織」並非具有嚴密之內部層級管理
      之特性，非屬組織犯罪防制條例所規範之犯罪組織。
    4.本件公訴人復未提出具體證據證明該「組織」係以犯罪為
      宗旨之結社、係有內部管理結構，並以犯罪為宗旨或以其
      成員從事犯罪活動，具有集團性、常習性及脅迫性或暴力
      性之犯罪組織，亦查無該犯罪組織有何「入幫儀式」、「
      儀式內容及地點」、「組織幫規」、「結構與組織成員」
      等具體事證，且證人B1雖為指訴被告楊進龍成立犯罪組織
      ，然其於警詢時亦證稱：伊朋友加入時，並無正式的入幫
      會儀式等語（見97年度偵字第21650 號卷A 第277 頁），
      且本案記未扣得相關之「組織名冊」、「組織幫規」等，
      則該組織之架構及管理模式為何，亦難查知，自難認被告
      楊進龍成立之「組織」存在且以犯罪為宗旨。
    5.又公訴人以證人李榮木、劉梅嬌、陳阿臺、黃柏凱、徐安
      蘭、沈鳳金、詹漢祿、劉銘鎮、彭建財、黃俊德、藍青田
      、邱陳初玉、洪藝華、邱傳振、趙展璋、王連豐、陳賜記
      、林易宣、廖淑雅、張滿華、葉良銀、張國勳、吳秋蘭、
      黃鄭美女、王羿晴、洪美娟、林添興、劉子瑄、羅國雄、
      劉劍亭、黃志文、黃崇奕、葉佩芸、羅運棋、陳聰德、葉
      佐雄、黃淑卿、謝聰明、劉興中、徐嘉駿、張書瑟、何金
      水、許銘維、吳鑫德、林岑澤、邱淑勤、陳壬豪、謝明道
      、黃華閔、劉梅芬、黃麗珍遭恐嚇等之證述，及扣案之自
      由時報之廣告、本票、借據、帳冊、身分證影本、通訊監
      察譯文等，至多僅能證明被告楊進龍、王朝陽、廖志得、
      林資洋、翟永祥、袁有龍、許嘉修、許銘翔、莊邵民、徐
      文淼、范駿庭有參與地下錢莊之經營並涉犯重利罪，或因
      追討部分債務而有恐嚇等情，然查，縱上開證人之證述屬
      實，惟重利罪係指乘他人急迫、輕率或無經驗貸以金錢或
      其他物品，而取得與原本顯不相當之重利，不必然與成立
      以暴力犯罪為宗旨之組織相關，至如借貸之人無法如期歸
      還，而因討債涉犯恐嚇等罪刑，亦未必係組織所為，則本
      案既無具體證據證明該「組織」係以犯罪為宗旨之結社、
      係有內部管理結構，並以犯罪為宗旨或以其成員從事犯罪
      活動，具有集團性、常習性及脅迫性或暴力性之犯罪組織
      ，尚難據此即認定被告楊進龍、王朝陽、廖志得、林資洋
      、翟永祥、袁有龍、許嘉修、許銘翔、莊邵民、徐文淼、
      范駿庭涉犯組織犯罪防制條例。
    5.至被告莊邵民於警詢時證稱：范姜春芳係屬於竹聯幫「忠
      堂」人馬，竹聯幫忠堂的「頭頭」叫做「龍哥」，是有組
      織的幫派，伊現擔任竹聯幫忠堂分屬地下錢莊之收帳員即
      工讀生，竹聯幫忠堂據伊所知分成地下錢莊、不良債權，
      伊屬於暴力討債部分，有支領該幫派的薪水，伊所繪製「
      龍哥」在地下錢莊是最上層的老闆，每月5 日在香堂由綽
      號「龍哥」發放薪水給工讀生，薪水每個月約新臺幣（下
      同）21,000元左右，平日工讀生係受業務員「姜哥」指示
      ，如其他幹部要求伊支援，必須經姜哥同意，平日伊等就
      是發派及張貼借款的貼紙及傳單，業務員係伊上級幹部，
      對外以公司作為稱號，有一本名冊跟代號，伊加入的該幫
      派，成立目的係從事經營高利貸，如有人跑債，公司幹部
      指揮我們或串連幹部、其他成員相互支援恐嚇、毀損債務
      人或其他親屬的屋宅等語（見97年度他字第1522號卷第
      321 頁、第323 頁至第324 頁），惟被告莊邵民於本院審
      理時即否認前開所述，且被告莊邵民上開警詢時之證述無
      證據能力，業如前述，況縱其所述屬實，該等成員間平日
      之工作為「貼貼紙及發傳單」，則非屬以犯罪為宗旨或以
      其成員從事犯罪活動之組織，而如有人積欠債務時，方會
      有討債之行為，則依被告莊邵民所述，其亦可能係受范姜
      春芳之指示，針對其所放款而未還款之部分，為討債行為
      ，然尚難以此概括推斷該組織即係以犯罪為宗旨之組織。
      另被告莊邵民繪製之「組織圖」（見97年度他字第1522號
      卷第30 8頁），僅概括繪製「龍哥」下轄「姜哥」、「呆
      哥」、「阿龍哥」、「Pash哥」，「姜哥」下又有「厚道
      」、「阿得」、「阿祥」、「志楊」、「阿慶」等人，而
      「阿得」下又有莊邵民及「胖子」，惟並未敘明其依據，
      且此僅係被告莊邵民概括繪製之圖表，其上下間究係如何
      指揮、如何管理，有何規範，均難僅憑該圖即得知，尚不
      得以此籠統之證述為不利被告等之認定。
五、綜上，公訴人並未提出具體證據證明被告楊進龍、王朝陽、
    廖志得、林資洋、翟永祥、袁有龍、許嘉修、許銘翔、莊邵
    民、徐文淼、范駿庭有公訴人所指違反組織犯罪防制條例犯
    行。此外，復查無其他積極證據足證被告楊進龍、王朝陽、
    廖志得、林資洋、翟永祥、袁有龍、許嘉修、許銘翔、莊邵
    民、徐文淼、范駿庭有公訴人所指此部分之犯行，不能證明
    被告等人犯罪，自應為被告楊進龍、王朝陽、廖志得、林資
    洋、翟永祥、袁有龍、許嘉修、許銘翔、莊邵民、徐文淼、
    范駿庭無罪之諭知。
據上論斷，應依刑事訴訟法第301 條第1 項，判決如主文。
本案經檢察官呂理銘到庭執行職務。
中    華    民    國   100    年    5     月    27    日
                  刑事第七庭審判長法  官  鄭吉雄
                                  法  官  蔡羽玄
                                  法  官  廣于霙
以上正本證明與原本無異。
如不服本判決應於收受判決後10日內向本院提出上訴書狀，並應
敘述具體理由。其未敘述上訴理由者，應於上訴期間屆滿後20日
內向本院補提理由書( 均須按他造當事人之人數附繕本) 「切勿
逕送上級法院」。
                                  書記官  劉寶霞
中    華    民    國   100    年    6     月    8     日